【裁判字號】    97,訴,1591
【裁判日期】    971225
【裁判案由】    請求撤銷贈與無償行為
【裁判全文】
臺灣臺南地方法院民事判決              97年度訴字第1591號
原      告   華南商業銀行股份有限公司
法定代理人   甲○○
訴訟代理人   丙○○
被      告   乙○○
兼      上
訴訟代理人   丁○○
上列當事人間請求撤銷贈與無償行為事件，本院於民國97年12月
11日言詞辯論終結，判決如下：
    主  文
被告應將坐落於(一)臺南縣永康市○○段0000-0000地號之土地，
詳如不動產附表一所示，(二)臺南縣永康市○○段0000-0000、000
0-0000地號之土地及臺南縣永康市○○段00000-000建號之地上
建物（門牌號碼：臺南縣永康市○○里○○○路178巷8之5號）
詳如不動產附表二所示，(三)臺南縣永康市○○段0000-0000地號
之土地及臺南縣永康市○○段00000-000建號之地上建物（門牌
號碼：臺南縣永康市○○里○○○街5號2樓之3）詳如不動產附
表三所示，於民國九十七年八月二十九日所為夫妻贈與行為及所
有權移轉行為應予撤銷。
被告丁○○就前開如附表一、二、三所示之土地及建物，經臺南
縣永康地政事務所於民國九十七年九月三日以夫妻贈與為原因所
為之所有權移轉登記應予塗銷。
訴訟費用新臺幣肆萬零陸佰元由被告負擔。
    事實及理由
一、原告起訴略以：
(一)、緣訴外人合偉興業股份有限公司（下稱合偉公司）為營運資
    金週轉之需，於民國（下同）95年12月20日邀同訴外人藍貫
    仁及被告乙○○為連帶保證人，與原告約定於總額度新臺幣
    （下同）7500萬元範圍內為授信往來，且願共同遵守授信契
    約書各條款之約定，訴外人即借款人合偉公司於96年1月18
    日起依上開約定，分別向原告借用9筆借款，總金額0000000
    0元，迄今未清償，全案於97年10月13業經臺灣士林地方法
    院民事判決（97年重訴字第287號）在案，判決主文：「被
    告應連帶給付原告新臺幣肆仟伍佰捌拾伍萬肆仟伍佰伍拾陸
    元，及如附表所示之利息、違約金」，是原告與被告乙○○
    間之債權、債務關係已臻明確。
(二)、被告乙○○未積極清償債務，卻於97年8月29日將前開土地
    無償贈與予被告丁○○（即其配偶），且以夫妻贈與名義向
    臺南縣永康地政事務所辦理所有權移轉，於97年9月3日登記
    在案，此有土地及建物謄本可稽，被告乙○○此舉已明顯害
    及原告之債權。又民法第244條有明文「債務人所為之無償
    行為，有害及債權者，債權人得聲請法院撤銷之」，故原告
    爰依提起本訴。
(三)、並聲明：如判決主文所示。
二、被告丁○○則略以：被告乙○○是我先生，現在人不在臺灣
    ，我先生確為訴外人合偉公司之連帶保證人，但此筆金額龐
    大，我們無法負擔。又我先生將系爭不動產過戶給我，是因
    為我在臺灣處理比較方便，在辦理登記之過程中，才知道公
    司財務出問題等語。並聲明：原告之訴駁回。
三、得心證理由：
(一)、按「債務人所為之無償行為，有害及債權者，債權人得聲請
    法院撤銷之，並得於聲請法院撤銷時，聲請命受益人或轉得
    人回復原狀」，民法第244條第1項、第4項前段分別定有明
    文。又按「債務人所有之財產，除對於特定債權人設有擔保
    物權外，應為一切債務之總擔保，倘債務人財產已不足清償
    一切債務，而竟將財產贈與他人，且非用以清償具有優先受
    償債權之債務，對於普通債權人，即難謂無詐害行為，至於
    債務人是否明知該無償行為有害及債權則不論」（最高法院
    51 年台上字第302號判例反面意旨參照）。經查：
１、原告主張訴外人合偉公司為營運資金週轉之需，於95年12月
    20日邀同訴外人藍貫仁及被告乙○○為連帶保證人，訴外人
    即借款人合偉公司於96年1月18日起依上開約定，分別向原
    告借款，共計00000000元，迄今未清償之事實，為被告所不
    爭執，並有原告所提出之臺灣士林地方法院97年重訴字第28
    7號民事判決在卷可稽，堪信為真實。
２、原告主張上開判決（臺灣士林地方法院97年重訴字第287 號
    ）之當事人合偉公司及藍貫仁目前仍在公示送達中，判決尚
    未確定，惟被告乙○○部分因被告並未上訴，業已確定之事
    實，亦為被告所不爭執，亦堪信為真。
３、原告主張被告乙○○未積極清償債務，卻於97年8月29日將
    前開土地無償贈與予被告丁○○，且以夫妻贈與名義向臺南
    縣永康地政事務所辦理所有權移轉，並於97年9月3日辦理登
    記在案，被告乙○○此舉行為已明顯害及原告之債權之事實
    ，業據提出如附表一、二、三所示之不動產土地及建物謄本
    可稽，被告雖以「我先生（即被告乙○○）系爭不動產過戶
    給我（即被告丁○○），是因為我在臺灣處理比較方便，在
    辦理登記之過程中，才知道合偉公司財務出問題」等語抗辯
    ，惟查：
(1)、被告乙○○作為訴外人合偉公司之連帶保證人係95年12月之
    情事，而被告乙○○將系爭不動產移轉於被告丁○○則係97
    年9月3日，被告等人辦理移轉登記當時，訴外人合偉公司已
    有財務上之危機為被告所明知，又被告乙○○既為訴外人合
    偉公司之連帶保證人，自有為該債務負責之義務存在，故被
    告等人上開移轉系爭不動產之行為顯有侵害原告債權之虞；
    又被告乙○○辯稱將系爭不動產移轉至被告丁○○名下僅係
    為使在臺灣之被告丁○○方便處理云云，更足證被告乙○○
    係無償將系爭不動產移轉於被告丁○○。是以，原告主張被
    告間係無償贈與系爭不動產之事實，堪可採信。
(2)、揆諸上開判例意旨，被告乙○○所有之財產，應為一切債務
    之總擔保，倘其財產已不足清償一切債務，而竟將財產贈與
    被告丁○○，對於原告而言，難謂無詐害行為，至於被告等
    人是否明知該無償行為有害及原告之債權則不論，是故，原
    告對被告乙○○之債權、債務關係業經臺灣士林地方法院97
    年度重訴字第287號裁判確定，被告等人之行為即有害及原
    告債權之實現，從而，原告次部份之主張，亦可採信。
(二)、綜上所述，原告爰依民法第244條第1項、第4項規定，訴請
    法院撤銷被告等人如附表一、二、三所示之不動產所為之夫
    妻贈與及所有權移轉行為，被告丁○○就附表所示之土地及
    建物經臺南縣永康地政事務所於97年9月3日已夫妻贈與為原
    因所為之所有權移轉登記應予塗銷之主張，即屬有據，應予
    准許。
四、本件訴訟費用為40600元（裁判費40600元），爰依民事訴訟
    法第87條第1項裁判如主文所示。
五、結論：原告之訴為有理由，依民事訴訟法第78條、第85條第
    1項、第87條第1項，判決如主文。
中    華    民    國    97    年    12    月    25    日
                  民事第一庭  法    官  曾鴻銘
以上正本證明與原本無異。
如對本判決上訴，須於判決送達後20日內向本院提出上訴狀。
中    華    民    國    97    年    12    月    25    日
                              書 記 官  盧昱蓁


司法院資訊處製作；財團法人民間司法改革基金會備份。
